臺灣嘉義地方法院交通事件裁定　　　　 96年度交聲字第132號
原處分機關　交通部公路總局嘉義區監理所
異　議　人　甲○○原名蔡振發.
即受處分人
上列受處分人因違反道路交通管理處罰條例案件，對於交通部公
路總局嘉義區監理所民國96年5月21日所為之裁決（嘉監裁字第
裁70-BW0000000號裁決書），聲明異議，本院裁定如下：
    主  文
原處分撤銷，發回交通部公路總局嘉義區監理所。
    理  由
一、聲明異議意旨略以：本人甲○○沒有一台車牌號碼UIP-683
    號機車，也從來沒有看過這台車，伊沒有收到舉發違反道路
    交通管理事件通知單，請撤銷原處分等語。
二、按道路交通管理處罰條例第85條第1項規定：「本條例之處
    罰，受舉發違反道路交通管理事件之受處罰人，認為受舉發
    之違規行為應歸責他人者，應於舉發違反道路交通管理事件
    通知單應到案日期前，檢附相關證據及應歸責人相關證明文
    件，向處罰機關告知應歸責人，處罰機關應即另行通知應歸
    責人到案依法處理。逾期未依規定辦理者，仍依本條例各該
    違反條款規定處罰。」是舉發違反道路交通管理事件通知單
    若未合法送達於受處分人，則受處分人認為受舉發之違規行
    為應歸責他人時，即無法依上揭規定，向舉發機關告知應歸
    責人，而使自身不罰。
三、次按逕行舉發者，應按已查明之資料填註車牌號碼、車輛種
    類、車主姓名及地址，並於通知單上方空白處加註逕行舉發
    之文字後，由舉發機關送達被通知人；其屬逕行舉發者，其
    應到案之日期距舉發日為30日；違反道路交通管理事件行為
    人，未依規定自動繳納罰鍰，或未依規定到案聽候裁決，處
    罰機關應依基準表於舉發違反道路交通管理事件通知單送達
    且逾越應到案期限60日之3個月內，逕行裁決之，違反道路
    交通管理事件統一裁罰基準及處理細則第11條第1項第1款、
    第15條後段、第44條第1項分別定有明文。故依上開規定，
    舉發違反道路交通管理事件通知單應先由舉發機關送達受處
    分人，受處分人復未自動繳納罰鍰或未到案聽候裁決，處罰
    機關始得逕行裁決之，倘舉發違反道路交通管理事件通知單
    未經合法送達受處分人，處罰機關即逕行裁決，其裁決程序
    即非合法。
四、又處理違反道路交通管理事件，有關文書送達之程序，依行
    政程序法之規定；送達，於應受送達人之住居所、事務所或
    營業所為之；於應送達處所不獲會晤應受送達人時，得將文
    書付與有辨別事理能力之同居人、受僱人或應送達處所之接
    收郵件人員。應受送達人或其同居人、受僱人、接收郵件人
    員無正當理由拒絕收領文書時，得將文書留置於應送達處所
    ，以為送達；又送達不能依前二條規定為之者，得將文書寄
    存送達地之地方自治或警察機關，並作送達通知書兩份，一
    份黏貼於應受送達人住居所、事務所、營業所或其就業處所
    門首，另一份交由鄰居轉交或置於該送達處所信箱或其他適
    當位置，以為送達。前項情形，由郵政機關為送達者，得將
    文書寄存於送達地之郵政機關。寄存機關自收受寄存文書之
    日起，應保存3個月；對於當事人之送達，有下列各款情形
    之一者，行政機關得依申請，准為公示送達︰(一)應為送達之
    處所不明者。(二)於有治外法權人之住居所或事務所為送達而
    無效者。(三)於外國或境外為送達，不能依第86條之規定辦理
    或預知雖依該規定辦理而無效者。有前項所列各款之情形而
    無人為公示送達之申請者，行政機關為避免行政程序遲延，
    認為有必要時，得依職權命為公示送達。當事人變更其送達
    之處所而不向行政機關陳明，致有第一項之情形者，行政機
    關得依職權命為公示送達；違反道路交通管理事件統一裁罰
    基準及處理細則第5條，行政程序法第72條第1項前段、第73
    條第1項、第3項、第74條、第78條分別定有明文。
五、行政程序法關於送達規定所稱之「住居所」係民法上之概念
    ，以住所而言，自係指當事人依一定事實，足認以久住之意
    思，住於一定之地域者，即為設定其住所於該地；所謂「一
    定事實」，包括戶籍登記、居住情形等，而於無其他居住事
    實足以認定當事人之住居所時，尤應以戶籍登記資料為主要
    依據（參法務部（90）法律字第047647號函示意旨），是以
    ，應受送達人之車籍地址，應僅係作為應受送達處所之參考
    ，若逕向該車籍地為送達，但招領逾期或應受送達人已遷離
    或不知去向，自應再向戶政機關查明應受送達人之受送達人
    住居所、營業所、事務所或其他應為送達處所為送達，而無
    人收受時，始得依行政程序法第78條規定為公示送達。而上
    開規定無非在使逕行舉發之違規人（受處分人）得以釐清責
    任歸屬，及以最低處罰準於限期內自動繳納罰款，是受處分
    人自應先收受「舉發違反道路交通管理事件通知單」之通知
    ，其始知悉應到案日期，否則受處分人即無從知悉應到案日
    期，舉發機關應先合法送達舉發違反道路交通管理事件通知
    單予受處分人，處分機關所為逕行裁決始為適法，苟處罰機
    關未經合法送達逕行裁決，其裁決程序即屬不適法，合先敘
    明。
六、經查：
  (一)登記於受處分人甲○○（原名蔡振發）名下之車牌號碼UIP-
    683號輕機車，於96年1月27日17時35分許，在高雄市○○路
    ，因停車位置不依規定，為高雄市政府警察局員警逕行舉發
    ，原處分機關遂於96年5月21日以嘉監裁字第裁70-BW000000
    0號裁決書，依道路交通管理處罰條例第56條第1項第9款之
    規定，處罰鍰新臺幣1,200元等情，有機車車籍查詢、機器
    腳踏車新領牌照登記書、個人姓名更改資料查詢結果、採證
    照片及裁決書各1份附卷可憑（見本院卷第12、39、25、37
    、4頁）。
  (二)上揭舉發違反道路交通管理事件通知單，經以掛號郵件郵寄
    送達於受處分人位於嘉義縣布袋鎮○○里○路店47號車籍地
    ，因遷移不明經郵局退回，改以公示送達之方式，完成送達
    該舉發通知單之程序，有高雄市政府警察局交通警察大隊96
    年7月23日高市警交三字第0960015267號函1份在卷可稽（見
    本院卷第41-44頁）。惟查，受處分人自83年2月19日起，住
    所即設於嘉義縣水上鄉柳林村柳子林546號，迄今仍未變更
    該住所，業據受處分人於本院調查時供述在卷（見本院卷第
    24頁），並有個人基本資料查詢結果資料1份附卷可憑（見
    本院卷第7頁），是受處分人並無應為送達之處所不明之情
    形，不得逕對受處分人為公示送達，原舉發機關所為之送達
    程序於法即有未合，自不生合法送達之效力，受處分人上開
    所辯：伊沒有收到接獲舉發違反道路交通管理事件通知單等
    語，應堪採信。是受處分人既否認其於上揭時地違規，則在
    未合法收受本件舉發違反道路交通管理事件通知單之情況下
    ，受處分人實無從向舉發機關告知應歸責人，而使自身不罰
    ，亦無法自動繳納罰鍰或到案聽候裁決，原處分機關逕行裁
    決之期間亦無從起算，原處分機關逕為上開裁決即非合法，
    應認本件異議為有理由，原處分應予撤銷，並發回原處分機
    關詳為審究後，另為適法之處分。
七、據上論斷，應依道路交通管理處罰條例第87條第2項、道路
    交通案件處理辦法第20條前段，裁定如主文。
中　　華　　民　　國　　96　　年　　7　　月　 　31　　日
                    交通法庭  法  官    卓春慧
上列正本證明與原本無異。
如不服本裁定，應於裁定送達後5日內向本院提出抗告狀（應附
繕本）。
中　　華　　民　　國　　96　　年　　8 　 月　　1  　　日
                              書記官    汪淑菁
